臺灣臺中地方法院刑事判決　　　　　　　　96年度易字第18號
公　訴　人　臺灣臺中地方法院檢察署檢察官
被　　　告　丙○○
上列被告因詐欺案件，經檢察官提起公訴（95年度偵字第12147
、15954號），本院判決如下：
    主    文
丙○○幫助意圖為自己不法之所有，以詐術使人將本人之物交付
，處有期徒刑肆月，如易科罰金，以銀元參佰元即新臺幣玖佰元
折算壹日。
    犯罪事實
一、丙○○依一般社會之通見，可預見陌生人取得他人金融機構
    帳戶使用，常與財產犯罪密切相關，且取得他人存摺及帳戶
    資料之目的在於取得贓款及掩飾犯行不易遭人追查，苟交付
    金融帳戶予他人使用，將被犯罪集團用於向被害人詐欺取財
    之匯款帳戶，仍基於幫助他人遂行詐欺取財之財產上犯罪之
    不確定故意，於民國95年3月間某日，在不詳地點，將其於
    95年1月17日在玉山商業銀行大墩分行所開設之帳戶（帳號
    ：0000000000000號）存摺、金融卡（含密碼資料），及於
    95年3月15日在台北富邦商業銀行中港分行所開設之帳戶（
    帳號：000000000000號）存摺、金融卡（含密碼資料），交
    付予不詳姓名年籍之成年人使用。嗣該不詳姓名年籍之成年
    人與詐欺集團成員於取得丙○○上開帳戶之存摺、金融卡（
    含密碼資料）後，即基於意圖為自己不法所有之概括犯意聯
    絡，先於95年3月18日12時許，在ＭＳＮ網路即時通以暱稱
    ：天天快樂、ID:huusoo@hotmail.com之帳號與乙○○對話
    ，施用詐術佯稱欲與乙○○援交，令乙○○陷於錯誤，而依
    指示至臺北縣新店市○○路○段之台北富邦商業銀行新店分
    行，以現金存款之方式，於同日12時48分58秒及13時13分14
    秒，分別匯款新臺幣（下同）1000元及10000元至丙○○上
    開台北富邦商業銀行帳戶內；再於同日16時許，另化名為小
    雨，以門號0000000000號及0000000000號行動電話撥打給甲○○，施用詐術佯稱欲與甲○○援交，令甲○○陷於錯誤，
    而依另一姓名年籍不詳之成年男子之指示，先至臺北縣五股
    鄉○○路○段48巷15號之中興路郵局自動櫃員機，於同日20
    時49分52秒，以金融卡轉帳方式匯款23456元至丙○○上開
    台北富邦商業銀行帳戶內，又於同年月20日10時1分51秒，
    在上開中興路郵局自動櫃員機以金融卡轉帳方式匯款24902
    元至丙○○上開玉山商業銀行帳戶內，再前往臺北縣三重市
    ○○○路179號之台北富邦商業銀行正義分行自動櫃員機，
    於同日11時34分17秒及11時35分59秒，分別以現金存入存款
    機之方式，匯款14000元及1000元至丙○○上開台北富邦商
    業銀行帳戶內。嗣因乙○○及甲○○發覺受騙而報警處理，
    經警循線查獲始悉上情。
二、案經臺中市警察局第一分局及臺中市警察局第六分局報請臺
    灣臺中地方法院檢察署檢察官偵查起訴。
     理  由
一、訊據被告丙○○固坦承上開玉山商業銀行存款帳戶係於95年
    1 月17日在臺中市○○區○○路768號玉山商業銀行大墩分
    行開戶，上開台北富邦商業銀行存款帳戶係於95年3月15日
    在臺中市○○○路○段160號台北富邦商業銀行中港分行開戶
    之事實，惟矢口否認有何幫助詐欺取財之犯行，辯稱：伊並
    沒有將上開玉山商業銀行、台北富邦商業銀行存款帳戶之存
    摺及金融卡提供予他人使用，上開帳戶是連同伊所有之國泰
    世華商業銀行及中華商業銀行東興分行帳戶一併遺失，且伊
    於95年3月6日發生車禍，所以不知道帳戶是哪個時候不見的
    ，直到95年3月29日警方帶伊到派出所伊才知道，當初開戶
    是為了要買基金才開戶云云。惟查：
（一）上開玉山商業銀行及台北富邦商業銀行帳戶乃由被告本人
      申設使用，其後則於95年3月18日起至同年月20日止遭人
      以上揭方式向被害人乙○○、甲○○2人施用詐術後，要
      求被害人將款項匯入上開玉山商業銀行及台北富邦商業銀
      行帳戶，乙○○、甲○○2人因此匯入上開款項等情，業
      據被害人乙○○、甲○○二人於警詢中指訴歷歷，復有被
      告之台北富邦商業銀行帳戶開戶人基本資料表、印鑑卡及
      資金往來明細表 (偵12147號卷第7頁以下)、玉山商業銀
      行帳戶開戶申請書、印鑑卡、客戶基本資料及交易明細表
      (偵15954號卷第16頁以下)、被害人乙○○之台北富邦商
      業銀行自動櫃員機交易明細表、存摺交易明細 (六分局警
      卷第19頁以下)、被害人甲○○之中華郵政公司自動櫃員
      機儲戶交易明細表、台北富邦銀行自動櫃員機交易明細表
       (一分局警卷第10頁以下)在卷可稽，是被害人乙○○、
      甲○○2人遭詐騙集團成員詐騙，而陷於錯誤匯款至被告
      之上開2帳戶之情，應堪認定。
（二）被告雖辯稱當天是要去中華商業銀行將基金解約存到帳戶
      ，且有看到台北富邦銀行的廣告覺得他們的基金不錯，另
      2本帳戶是本來就一起放在袋子裡面，所以才帶4本帳戶出
      去云云 (本院卷第48頁)，惟查，被告於95年3月29日警詢
      先係供稱: 台北富邦銀行帳戶大約於95年3月16日中午左
      右，我在台中市○○路家樂福購物中心遺失，遺失我的資
      料袋內有我玉山銀行、中華商銀、台北富邦銀行及國泰世
      華銀行等4家之存摺和金融卡和一些私人電話簿及身分證
      影本等語 (六分局警卷第7頁)，惟其於95年5月19日警詢
      則供稱: 玉山銀行存摺帳戶什時候遺失的我不知道等語 (
      一分局警卷第4頁)，所述已有出入。再者，被告供稱當初
      開玉山銀行及台北富邦銀行帳戶是為了要買基金才開戶等
      語，惟其亦自承，帳戶內並無伊下單的資料等語 (本院卷
      第14頁)。且同時攜帶數本不同金融機構存款帳戶之存摺
      及金融卡外出，並將個人重要理財工具之存款帳戶存摺、
      金融卡隨意放置於資料袋內即攜帶外出，本即與常情有違
      ，更何況若係為辦理被告所述上開情事，則其遺失帳戶時
      應會馬上知悉，焉會等其後銀行通知帳戶異常始發現？是
      被告所辯有悖常情，益見被告辯稱其上開帳戶係遺失云云
      ，顯屬無據。
（三）被告雖又辯稱並未將帳戶資料交予他人使用云云，然因帳
      戶存摺、提款卡遺失者，詐欺集團將無法提領詐得金額，
      且詐欺集團若未得原帳戶所有人同意而加以使用，則所詐
      得金額亦有可能遭原帳戶所有人提領一空，而詐騙所得之
      金額動輒上萬元，遠較購買或承租帳戶使用之微薄款項為
      鉅，是詐欺集團衡情尚不致以他人遺失或竊得之帳戶作為
      詐騙被害人之匯款帳戶，而甘冒可能遭原帳戶所有人凍結
      帳戶補辦存摺資料領款，致無法提領之風險，是被告所辯
      ，衡情尚不足採。
（四）按刑法上之故意，分直接故意（確定故意）與間接故意（
      不確定故意），「行為人對於構成犯罪之事實，明知並有
      意使其發生者」為直接故意；又「行為人對於構成犯罪之
      事實，預見其發生而其發生並不違背其本意者」為間接故
      意；而參以金融帳戶可供款項之存匯、提領，一般人均可
      輕易申請開設，並無任何資格條件之限制，苟有使用金融
      存款帳戶之正當用途，自以使用其本人或可信賴之親友申
      請之帳戶，最為便利安全，始可避免帳戶名義人反悔或心
      存歹念，利用通知掛失止付、變更存戶印鑑章或換摺之方
      式，將帳戶內之款項提領一空，反致使用帳戶人蒙受損失
      。苟非為犯罪等不法目的或為掩飾自己真實身分，並藉以
      逃避查緝，依常情並無捨棄自己申設帳戶而迂迴以花費金
      錢或其他方法向無相當信賴關係之陌生人取得帳戶使用之
      理。且近年來詐欺取財之犯罪類型層出不窮，該等犯罪，
      多數均係利用他人帳戶作為詐欺所得財物之出入帳戶，業
      經媒體廣為披載，是依一般人通常之知識、智能及經驗，
      均已知向陌生人購買、承租或其他方法取得帳戶者，多係
      欲藉該帳戶取得不法犯罪所得，且隱匿帳戶內資金之實際
      取得人之身分，以逃避追查，而被告係成年且有智識之人
      ，對此亦應知之甚詳，自難諉稱不知，故被告對於交付上
      開玉山商業銀行及台北富邦商業銀行存款帳戶之存摺及金
      融卡予該姓名年籍不詳之成年人使用，將可能被用來作為
      詐欺取財等非法用途，應有所預見，且不違背其本意，惟
      被告猶仍提供其所有上開帳戶予姓名年籍不詳之人使用，
      堪認被告確有容任該人將被告所有上開帳戶作為詐欺取財
      之匯款帳戶使用，準此，被告顯有幫助詐欺取財之不確定
      故意，應堪認定。
二、查上開姓名年籍不詳之人組成之詐騙集團，基於意圖為自己
    不法所有之犯意，以上開之方式為詐術，使被害人乙○○、
    甲○○二人陷於錯誤，而將本人之物交付，該姓名年籍不詳
    之人所為，係犯刑法第339條第1項之詐欺取財罪，而被告將
    上開帳戶資料交給姓名年籍不詳之人詐取財物，核其所為，
    係犯刑法第30條第1項、第339條第1項之幫助詐欺取財罪，
    爰依幫助之例減輕其刑（有關新舊法之比較適用詳下述）。
    爰審酌被告同時提供數本金融帳戶供他人使用，手段雖屬平
    和、惟此使詐騙者得以掩飾真實身分，增加犯罪追查之困難
    ，徒使詐欺取財犯罪案件之增加，本案共2名被害人，而被
    詐騙匯入被告所提供之上開2帳戶之金額共74358元，及被告
    犯後仍否認犯行，態度不佳等一切情狀，量處如主文所示之
    刑，並諭知易科罰金之折算標準。
三、查，被告行為後，刑法第2條、第30條、第41條，均於94年
    2月2日修正公布，並自95年7月1日起施行，且 (一)修正後
    刑法第2條第1項規定，已將新舊法律適用之「從新從輕」原
    則，改採「從舊從輕」原則，而此規定僅係規範行為後法律
    變更所生新舊法律比較適用之準據法，並非實體刑罰法律，
    自不生行為後法律變更之比較適用之問題，應逕行適用新法
    第2條第1項之規定，為「從舊從輕」之比較。(二)修正前刑
    法第30條：「幫助他人犯罪者，為從犯。雖他人不知幫助之
    情者，亦同。從犯之處罰，得按正犯之刑減輕之。」，與修
    正後同條規定：「幫助他人實行犯罪行為者，為幫助犯。雖
    他人不知幫助之情者，亦同。幫助犯之處罰，得按正犯之刑
    減輕之。」之規定，二者在用語上固有不同，惟其修法理由
    乃在舊法規定體例在解釋上滋生爭議，且「從犯」用語，常
    有不同解讀，爰予修正以杜爭議，並明示幫助犯之成立，亦
    以被幫助者著手犯罪之實行，且具備違法性為必要，此觀諸
    立法理由說明即明，是此部分修正應無有利、不利於被告之
    問題，即無適用上開規定為比較之餘地，自應依一般法律適
    用之原則，適用現行、有效之裁判時法論處(最高法院95年
    度台上字第6159號、6016號判決意旨參照)。(三)被告行為
    後，罰金罰鍰提高標準條例第2條業已刪除，而刑法第41條
    第1項前段關於易科罰金之折算標準已由舊法之銀元1百元、
    2百元、3百元修正為新臺幣1千元、2千元、3千元，因屬科
    刑規範事項之變更，其折算標準為裁判時所應諭知，自有就
    新舊法規定比較之必要，經比較新舊法結果，以被告行為時
    之舊法較為有利於被告，是依修正後刑法第2條第1項前段之
    規定，本件應適用被告行為時之舊法即依修正前刑法第41條
    第1項前段、修正前罰金罰鍰提高標準條例第2條、現行法規
    所定貨幣單位折算新臺幣標準第2條之規定，諭知以銀元3百
    元即新臺幣9百元折算1日為易科罰金之折算標準。
據上論斷，應依刑事訴訟法第299條第1項前段，刑法第2條第1項
、第30條第1、2項、第339條第1項、修正前第41條第1項前段，
罰金罰鍰提高標準條例第1條前段、修正前罰金罰鍰提高標準條
例第2條，現行法規所定貨幣單位折算新臺幣條例第2條，判決如
主文。
中　　華　　民　　國　　96　　年　　2　　月　　 8　　日
                  刑事第十五庭  審判長法  官  曾佩琦
                                      法  官  楊真明
                                      法  官  郭瑞祥
上正本證明與原本無異。
如不服本判決，應於送達後十日內向本院提出上訴狀（須附繕
本），上訴於台灣高等法院台中分院。
                                      書記官  賴亮蓉
中　　華　　民　　國　　96　　年　　2　　月　　 8　　日
附錄論罪科刑法條
刑法第339條第1項
意圖為自己或第三人不法之所有，以詐術使人將本人或第三人之
物交付者，處5年以下有期徒刑、拘役或科或併科1000元以下罰
金。
